【裁判字號】    90,訴,460
【裁判日期】    920425
【裁判案由】    偽造文書等
【裁判全文】
臺灣新竹地方法院刑事判決                            九十年度訴字第四六號
    公  訴  人  臺灣新竹地方法院檢察署檢察官
    被      告  庚○○
                乙○○
右列被告等因偽造文書等案件，經檢察官提起公訴（九十年度偵字第一二三六號），
本院判決如左：
    主  文
庚○○連續行使偽造私文書，足以生損害於他人，處有期徒刑拾月。
乙○○無罪。
    事  實
一、庚○○與乙○○原為夫妻關係，庚○○於八十八年五月間，以乙○○為名義上之
    會首，招募包括戊○○、甲○○等人在內之互助會，會期自八十八年五月五日起
    至九十年七月五日止（八十八年五月五日當日除會首外，另第二會亦同時開標）
    ，會員人數（含會首在內）共為二十七人，每會會款金額為新臺幣（下同）二萬
    元，利息採外標方式（即死會會員繳交之會款為二萬元加上所得標之利息金額）
    ，於每月五日在庚○○所經營位於新竹市○○路九十五巷十八弄二十八號之親親
    寶貝雙語幼兒學校處開標。而庚○○於向各會員收取第一期會款時，原先受其招
    募然未確定將參加上揭互助會之丙○○已明確告知並不參加前開互助會；又原先
    參加之會員己○○在繳過二期會款後，無力為繼而決定退出前開互助會，庚○○
    均明知上情，卻仍繼續將丙○○及己○○均列為會員。嗣庚○○因經濟狀況轉壞
    ，需錢周轉，竟基於為自己不法所有之意圖，及行使偽造私文書之犯意，且均基
    於概括犯意，利用互助會之會員並非均相識及身為會首之機會，於前揭互助會仍
    有效之存續期間內，分別於八十八年五月五日冒用丙○○之名義（第二會）；及
    於八十八年九月五日（起訴書誤載為八十九年九月五日）冒用己○○之名義（第
    六會），分別偽填丙○○及己○○之姓名及競標利息於標單上，並持該偽造標單
    以行使而參與競標，嗣分別以四千五百五十元及五千五百五十元之利息得標後，
    其即向其他活會會員訛稱係丙○○及己○○得標，致使其他活會會員均陷於錯誤
    而分別如數交付會款，庚○○因此共計詐得會款九十二萬元（丙○○部分係活會
    會款二萬元乘以二十五人次為五十萬元、己○○部分係活會會款二萬元乘以二十
    一人次為四十二萬元）。又庚○○於前揭互助會仍有效之存續期間內，明知活會
    會員戊○○並未標取會款，亦未同意渠借標，仍延續同上之犯意，於八十九年五
    月五日（第十四會）冒用戊○○之名義標取會款，並偽填戊○○之姓名及競標利
    息於標單上，並持該偽造標單以行使而參與競標，嗣以七千一百元之利息得標後
    ，乃向其他活會會員訛稱係戊○○得標，及向被冒標之戊○○訛稱係他人得標，
    致使戊○○暨其他活會會員均陷於錯誤而分別如數交付會款，此部分向其他包括
    戊○○在內之活會會員所詐得之會款為二十八萬元（活會會款二萬元乘以十三人
    次，加上戊○○本身所繳納之二萬元，共為二十八萬元），總計庚○○詐得金額
    為一百二十萬元。嗣於八十九年九月間，庚○○突然中止互助會，甲○○始知受
    騙。
二、案經甲○○訴請臺灣新竹地方法院檢察署檢察官偵查起訴。
    理  由
壹、被告庚○○部分：
一、訊據被告庚○○對於右揭時地招募前揭互助會，後以證人丙○○、戊○○及己○○名義分別標取會款等情固坦承不諱，惟矢口否認有何詐欺及行使偽造私文書之
    犯行，辯稱：當初丙○○及己○○在繳了第一期會款後，說不要繼續參加，因找
    不到人接手，我只好自己承擔，因是第一次起會，不知道要更名，丙○○及己○○也沒有要我如何處理。且一般民間互助會，如果一個會員不跟了，也不會去跟
    其他會員講，否則萬一引起恐慌，會造成困擾。我完全沒有詐欺的意思，否則就
    會在一開始幾會時，即用他們的名義來標會，之後就走人，可是我並未如此做。
    而丙○○和我生意往來已經很久，他也不會跟我說名字要使用要如何如何，是因
    當初既然沒有更名，所以後來就以他們的名義標會。而我因認和戊○○的感情很
    好，才會先以他的名義標會，事後也有跟他說，他也表示同意，現在也已經和所
    有會員包括告訴人在內的人和解云云。經查：
    （一）被告於右揭時地以其前妻即被告乙○○為名義上之會首，招募如事實欄所
          述之互助會，在收取第一期會款時，因證人丙○○不參加；及在互助會進
          行至第三會時，證人己○○不再參加，是以此二會均由其承擔；又被告陳
          國洋並於如事實欄所示時間，分別以證人丙○○及己○○名義，以如事實
          欄所述利息得標；又在事先未告知證人戊○○將以其名義競標之情況下，
          於如事實欄所述時間，冒用證人戊○○之名義參與競標，以如事實欄所述
          利息得標等情，業據告訴人甲○○指訴在卷（見偵查卷第十頁背面、第三
          一頁背面、第八六頁背面），且經證人丙○○於偵訊時證述：我一開始並
          未確定要加入，庚○○第一次收會錢時，我告訴他沒能力，無法跟會，我
          叫他自行處理，我不曉得庚○○有用我名義去標會等語（見偵查卷第八五
          頁背面），於本院調查時結證稱：（一開始庚○○向你招募互助會，你如
          何回答？）我說，看看，可能也沒辦法，他說到時候再說。後來到第一次
          收會錢這中間，庚○○也沒來向我確認要不要參加。一直到第一次收會錢
          時，他才跟我說，有把我名字列入會員裡面，我跟他說，沒有辦法參加，
          你自己處理，不過我並沒有跟他說，要他把我的名字從會單中刪掉。（當
          初有沒有提到要怎樣處理的具體方式？）沒有，我們當時也沒有提到他會
          用我的名義去處理這個互助會的任何事情，我也沒有想到他會沿用我的名
          字等語綦詳（見本院卷第五四至五六頁），及證人己○○於本院調查時結
          證述：原本我有參加一會，第一會會錢是我自己繳的，第二會會錢部分是
          以庚○○先前所欠我的債款來抵扣，之後因為我被別人倒了好幾百萬，我
          就跟庚○○說不要跟會了，叫他把會錢還給我，不過我並沒有要他如何處
          理，他也沒有說將會如何處理。（庚○○以你的名字去標會，事先有沒有
          徵求你同意？）沒有，我是等到倒會時，才知道此事等語明確（見本院卷
          第一○八至一一一頁），暨證人戊○○於本院調查時結證稱：當時是陳國
          洋向我招募，我參加一會，從參加開始到止會為止，會款都是我在繳，到
          止會為止我是活會會員。事情爆發後，有人跟我說我的會被冒標等語在卷
          （見本院卷第五十至五三頁），且有上載有得標順序及利息金額之會單一
          份、委任書一份及被告庚○○名義之新竹國際商業銀行活期儲蓄存款存摺
          一份附卷足參（見偵查卷第四、五、七十、四七至五十頁），足見被告陳
          國洋確有冒用證人丙○○、己○○及戊○○之名義，偽造標單後持以參與
          競標，並將所收得之得標款項供己使用之行為。
    （二）被告雖以上揭情詞置辯，然所謂互助會（即合會）係指由會首邀集二人以
          上為會員，互約或僅由會首與會員約定交付會款及標取合會金之契約，而
          互助會應訂立會單，其中全體會員之姓名、住址及電話號碼亦為必要記載
          事項，考其意旨，即在使成立互助會契約之各個會員彼此間能夠知悉彼此
          之姓名、身份等，避免完全基於與會首之信任關係，而責由會首來綜攬整
          個會務，會員與會員間彼此未必熟識之弊端。而本案會單中亦列載各會員
          姓名、電話及身份，觀其意義及目的，亦應係如此。是以如有會員更迭，
          身為處理會務之人即被告庚○○自應儘速覓人遞補，再將遞補人之姓名、
          電話及身分等詳細資料再一一告知各個會員，如果無法覓得人選，亦應將
          究係就此減少會員人數或由其遞補之情形再詳細告知各個會員，是為正途
          ，否則如互助會會員已有更替，卻能任由互助會之負責人私下運作，各個
          會員均未獲通知，則製作會單讓每個會員均能以此為憑，並能有所保障之
          功能，豈非蕩然無存，該份會單亦將失去其用處。而被告庚○○縱如其所
          辯係第一次招募互助會，然其既知需要製作會單，並發送予各會員，足見
          其對會單內容必為真實且符合現況一節亦知之甚詳，是以其在知悉證人林
          國煬於第一會時即明白陳述不欲參加該互助會；及證人己○○自第三會起
          即不再參加該互助會等情，因均無法覓得其他適當人選加以承接，而決定
          由其自行承擔時，其當知應儘速將此情告知各會員，並將會單上證人林國
          煬及己○○之姓名更改為被告庚○○，將來方能名符其實的以自己名義標
          取會款。然被告庚○○卻不思此途，非但未告知任何會員證人丙○○及張
          漢祥不再參與此互助會而由其承擔之事宜，且在未獲得證人丙○○及張漢
          祥同意或授權之情況下，假以渠等之名義，偽填渠等之姓名及競標利息於
          標單上，於如事實欄所述時日持以行使而參與競標，且均得標，並分別向
          其他活會會員收取如事實欄所述之會款後，將該會款全部供作己用，而告
          訴人亦因之而受損害，足認被告庚○○冒用證人丙○○及己○○之名義所
          為詐欺取財及行使偽造私文書之犯行已臻成立。
    （三）又被告既在未事先告知證人戊○○之情況下，即冒用其名義，偽填標單及
          利息，並持以行使而參與競標，嗣以七千一百元之利息得標後，分別向各
          活會會員詐稱係證人戊○○得標，及向證人戊○○訛稱係他人得標，而分
          別向證人戊○○及其他活活會員收取如事實欄所述會款後，留供己用，且
          告訴人亦因此而受有損害，是被告庚○○所犯冒用證人戊○○名義而詐欺
          取財及行使偽造私文書之犯行亦堪成立。至證人戊○○事後是否已原諒被
          告庚○○而同意其假冒名義標會之行為等，顯係犯罪後如何處理之問題，
          要不妨被告庚○○前揭犯行之成立，自不待言。
    （四）綜合以上，被告庚○○前揭所辯均不足採信，本件事證明確，被告庚○○
          上揭詐欺取材及行使偽造私文書之犯行均堪以認定，應予依法論科。
二、按民間互助會之會員於空白紙張內書寫競標會員之姓名及一定金額之利息，單從
    該紙張上記載內容之形式觀之，尚無法瞭解其為何種用意之證明，惟依民間互助
    會之習慣或特約，已足以表示該紙內所載之會員欲以該金額為利息參與競標之證
    明，係屬刑法第二百二十條第一項以文書論之準文書。核被告庚○○未經證人丙○○及己○○之同意，擅自於空白紙張內偽簽渠等之姓名及一定之金額；或冒用
    活會會員即證人戊○○之名義，在標單上書寫其姓名及標金，而均偽造標單，並
    均持以行使而得標，是其所為係犯刑法第二百十六條、第二百二十條第一項、第
    二百十條之行使偽造私文書罪；又意圖為自己不法之所有，以詐術向其所招募之
    互助會會員騙取會款，核其所為係犯刑法第三百三十九條第一項之詐欺取財罪。
    又被告偽造上開證人丙○○、己○○及戊○○之署押部分為偽造私文書之部分行
    為，不另成罪；又偽造私文書後持以行使，偽造之低度行為亦應為行使之高度行
    為所吸收，僅論以行使偽造私文書罪處斷。又被告一次冒標行為，使多數活會會
    員同時受害，為想像競合犯，應從一重論處詐欺取財罪。又被告先後多次行使偽
    造私文書犯行及多次詐欺取財犯行間，均時間緊接，犯罪基本構成要件相同，顯
    均係基於概括之犯意反覆為之，應依連續犯之規定論以一行使偽造私文書罪及一
    詐欺取財罪，並各加重其刑。又被告所犯上開行使偽造私文書罪及詐欺取財罪二
    罪間，有方法結果之牽連關係，為牽連犯，應從一重之行使偽造私文書罪處斷。
    爰審酌被告庚○○前曾於八十九年間因妨害婚姻案件，經本院於九十年六月二十
    一日以九十年度易字第三一六號刑事判決判處有期徒刑六月，經被告庚○○上訴
    後，為臺灣高等法院於九十年十月二十四日以九十年度上易字第三三三○號刑事
    判決判處上訴駁回，緩刑二年確定，現仍在緩刑期間，有臺灣高等法院被告全國
    前案紀錄表一份在卷足稽，其招募本件互助會，享有無息享用第一期會款之利益
    ，本應善盡職責，卻罔顧會員之信賴而冒標，致使告訴人及其他會員亦同受損害
    、本件冒標金額及會數、犯罪目的、手段、被告庚○○犯後坦承部分犯行，目前
    並已與告訴人達成和解，有和解書一份附卷足參（見本院卷第一三三頁）等一切
    情狀，量處如主文所示之刑，以資懲儆。至被告庚○○所偽造之標單、署押，既
    未扣案，且參一般民間互助會標會情況，投標者所繕寫之標單確多於開標後予以
    丟棄之常情，應認該標單業已滅失，爰不併予宣告沒收，附此敘明。
貳、被告乙○○部分：
一、公訴意旨另以：被告乙○○與被告庚○○係夫妻，由被告乙○○掛名為會首，自
    八十八年五月五日起，召集告訴人甲○○、證人丙○○、己○○及戊○○等人參
    加互助會，該會會員連會首共計二十七人，每會會金為二萬元，於每月五日在新
    竹市○○路九十五巷十八弄二十八號處開標。其後被告乙○○與庚○○因生意周
    轉需要，竟共同意圖為自己不法之所有，且基於概括犯意，先後於八十八年五月
    五日、八十八年九月五日（起訴書誤載為八十九年九月五日）及八十九年五月五
    日，分別冒用證人丙○○、己○○及戊○○之名義，偽造標單並持以參與競標，
    分別以四千五百五十元、五千五百五十元及七千一百元之利息得標，直至八十九
    年九月間，被告乙○○突然宣布中止互助會，告訴人等人始知受騙，因認被告乙○○亦共同涉有刑法第二百十六條、第二百十條之行使偽造私文書罪嫌及刑法第
    三百三十九條第一項詐欺取財罪嫌等語。
二、按犯罪事實，應依證據認定之，無證據不得定其犯罪事實。刑事訴訟法第一百五
    十四條定有明文。又告訴人之告訴，係以使被告受刑事追訴為目的，是其陳述是
    否與事實相符，仍應調查其他證據以資審認。最高法院五十二年臺上字第三０Ｏ
    號著有判例。
三、本件公訴人認被告乙○○涉有前揭行使偽造私文書及詐欺取財罪嫌，係以被告乙○○為被告庚○○之妻，其為上揭互助會之會首，且曾主動邀約其妹妹丁○○加
    入該互助會，為證人丁○○證述在卷，是以可知被告乙○○當然參與該互助會，
    且亦與被告庚○○冒標會款，此有委任書附卷足稽，否則被告乙○○何以在互助
    會結束後，與其他未得標會員之協調會上坦言被告庚○○標走多會等資為論據。
四、訊據被告乙○○雖坦承以其名義擔任本件互助會會首之事實，惟堅決否認有何與
    被告庚○○共同行使偽造私文書及詐欺取財之犯行，辯稱：我雖然名義上是會首
    ，但互助會如何運作、會款的收受及支出、整個活會會員及死會會員的債務紛爭
    等，我都不清楚，丁○○也不是我去邀約的。而起訴書所提到的丙○○、戊○○
    及己○○等三個人可能是跟庚○○有生意上的往來或是同學關係，而我也不認識
    告訴人。十月間會員來家裡找我，因為我並不很清楚互助會的情形，所以我想到
    的辦法就是請會員提供名單，把事情的原貌拼湊出來，才有這份委任書，目的是
    讓活會會員把死會會員的錢收回來等語。
五、經查：
    （一）被告乙○○雖為本件互助會名義上之會首，證人丁○○並於偵訊時陳稱：
          是我姊姊乙○○向我招募的等語（見偵查卷第三一頁背面），然本件被訴
          內容既是認冒用證人丙○○、戊○○及己○○名義，偽造署押及一定金額
          於標單上，持以行使而競標，並詐取會款，因之涉有行使偽造私文書及詐
          欺取財之犯行，是以應審酌者即在於，被告乙○○是否實際參與前揭互助
          會之運作，並就冒標行為與被告庚○○具有犯意聯絡及行為分擔一節以為
          認定。查本件互助會事務均是被告庚○○在處理，被告乙○○完全沒有介
          入，之所以會以被告乙○○為會首，是因被告乙○○在被告庚○○所開設
          經營的幼稚園擔任園長，會員如果要找，比較找的到她等情，業據被告陳
          國洋於本院審理時供述：整個互助會都是我在負責處理，乙○○完全沒有
          介入，而之所以會有這份委任書，是因當時我已經和乙○○處不好，都沒
          有回去，行動電話又關機，會員找不到我，就去找乙○○，而因為乙○○
          不瞭解會務，有些人她也不認識，所以他們就說把不認識的人寫出來，要
          我負責。而委任書上所載之會員就是當初去找乙○○的人，因為當時還有
          一些死會會員的錢要收回來給活會會員。至於丁○○是我邀約她入會的，
          因為我和她先生很熟等語綦詳（見本院卷第二六八、二六九頁），並經證
          人即會員辛○○證述：會款是我公司會計繳給庚○○所開設公司的會計小
          姐的，我公司的會計也有說開標是庚○○主持的，而庚○○私底下有告訴
          過我，錢是他拿去用的。至於這份委任書是我讓乙○○簽的，這是我們大
          家協議出來的，當時乙○○的婚姻狀況還好，所以由她書寫及簽她的名字
          ，事實上整個委任書的內容幾乎是我擬的，是我講的，乙○○照寫的。倒
          會之前，乙○○都沒有參與，是倒會之後，乙○○去找死會會員要錢還給
          活會會員等語在卷（見本院卷第一三八至一四二頁），及證人即會員劉千
          慧證述：當時應該是乙○○向我招募，應該也會有把會款交給乙○○之情
          形，不過次數應該不多，我的會款大部分都是交給幼稚園的會計，當初去
          找乙○○時，她說有些會員她也不是很認識，委任書的情況就是要找死會
          會員拿回錢來給活會會員等語在卷（見本院卷第二○二至二○四頁），暨
          證人即會計壬○○證述：我是受僱於幼稚園，不過因為庚○○所開設公司
          的辦公室也在幼稚園裡，所以我基於幫忙的性質處理庚○○所開設公司的
          一些款項，當時幼稚園本身的收入支出和庚○○所開設公司的款項都在同
          一個帳戶，至於互助會的會款大部分都是庚○○在收，因為乙○○很少經
          手現金的事，我只有曾經代收過辛○○的會錢，如果乙○○在，我就交給
          乙○○，如果她不在，我會交給庚○○等語明確（見本院卷第二四九至二
          五四頁），且為告訴人指述稱：都是庚○○來收會錢，也是他告訴我得標
          人是誰及利息多少等語（見本院卷第一○五頁），足見被告乙○○所參與
          僅是互助會一開始時部分會員之招募，代收部分會員會款後繳交給被告陳
          國洋等事宜，及嗣因被告庚○○經濟周轉困難導致止會時，協調部分死會
          會員拿出錢來以能清償給活會會員之部分，至於互助會存續期間之開標、
          計算得標會員可得之標金、向死會會員收取會款、將得標金交給活會會員
          等攸關互助會運作之實質事項之參與則付之闕如至明。
    （二）至於冒標行為部分，觀諸證人丙○○證述：是庚○○向我招募的，‧‧‧
          一直到收第一次會款時，庚○○才說有把我列入會員裡面，我跟他說我沒
          有辦法參加，要他自己處理等語，證人戊○○證述：當時是庚○○來向我
          招募，會款大部分是庚○○來收，有一次是他弟弟代收，剩下是我用寄的
          ，乙○○並沒有向我收過會款等語，及證人己○○證稱：向我招募參加這
          個互助會及收取會款都是庚○○。我並沒有問過為何會首會是乙○○，因
          為庚○○的很多事情，都是用乙○○的名字來做等語在卷（見本院卷第五
          一、五二、五四、一○九、一一○頁），足見被冒用姓名標取會款之證人
          丙○○、戊○○及己○○等三人均未和被告乙○○有直接或間接之接觸，
          而本院復查無其他積極證據足能認定被告乙○○有將被告庚○○冒用前揭
          三位證人等之姓名標取會款之行為視為自己行為，而和被告庚○○具有犯
          意聯絡，則在被告乙○○於上揭互助會起會之初，因和被告庚○○具夫妻
          關係，是以會有代為邀約部分會員，代轉部分會員之會款等情形，實則該
          互助會之運作完全係由被告庚○○掌控之可能性亦存在之下，自難僅以此
          即遽認被告乙○○確和被告庚○○就冒標互助會之行為間具有犯意聯絡及
          行為分擔，自不待言。
    （三）再者，前揭互助會因無力為繼而止會後，部分會員前往被告乙○○住處尋
          求解決方式，被告乙○○是以書立一份委任書，有該委任書一份附卷足憑
          （見偵查卷第十四頁），然觀該委任書內容係記載：由於會首私人因素，
          將本會經由活會同意，於中華民國八十九年九月五日結束，並將收取死會
          會款權利移轉至所有活會，恐口說無憑，特立此據，由活會推舉代表執行
          等，核與被告乙○○所辯及證人辛○○所言，係因互助會既已止會，為能
          解決事情，乃循求死會會員繳出會款後分由各活會會員來均分之途徑等語
          相符，則被告乙○○既為名義上之會首，各會員又已至其處要求解決，且
          被告庚○○復未出面，是其在此情況下，方有書立委任書表明要收取死會
          會員之會款後交給活會會員之意旨之行為，亦為人情之常，是此亦無法證
          明被告乙○○確於互助會仍有效存續期間內，參與被告庚○○所為之前揭
          冒標及詐取會款之犯行，彰彰明甚。
    （四）綜上所述，本件除被告乙○○係本件互助會名義上之會首，部分會員係由
          被告乙○○招募而加入上揭互助會等外，並無其他積極證據足堪認定被告
          乙○○確有參與被告庚○○所為本件行使偽造標單、詐取會款之犯行。此
          外，本院復查無其他積極證據足以證明被告乙○○有何公訴人所指之犯行
          ，應認為被告乙○○之犯罪尚不能證明，爰依法為其無罪判決之諭知。
據上論斷，應依刑事訴訟法第二百九十九條第一項前段、第三百零一條第一項，刑法
第五十六條、第二百十六條、第二百十條、第二百二十條第一項、第三百三十九條第
一項、第五十五條，罰金罰鍰提高標準條例第一條前段，判決如主文。
本案經檢察官鍾曉亞及邱朝智到庭執行職務。
中      華      民      國    九十二    年      四      月    二十五    日
                              臺灣新竹地方法院刑事第二庭
                                      法  官  楊  惠  芬
右正本證明與原本無異。
如不服本判決，應於判決送達後十日內向本院提出上訴狀( 應附繕本 )，上訴於
臺灣高等法院。
                                      書記官  鄭  明  枝
中      華      民      國    九十二    年      四      月    二十五    日
附錄本案論罪科刑法條全文：
刑法第二百十條：
偽造、變造私文書，足以生損害於公眾或他人者，處五年以下有期徒刑。
刑法第二百二十條第一項：
在紙上或物品上之文字、符號、圖畫、照像，依習慣或特約，足以為表示其用意之證
明者，關於本章及本章以外各罪，以文書論。
刑法第二百十六條：
行使第二百十條至第二百十五條之文書者，依偽造、變造文書或登載不實事項或使登
載不實事項之規定處斷。
刑法第三百三十九條第一項：
意圖為自己或第三人不法之所有，以詐術使人將本人或第三人之物交付者，處五年以
下有期徒刑、拘役或科或併科一千元以下罰金。


司法院資訊處製作；財團法人民間司法改革基金會備份。
